【裁判字號】    87,訴,1391
【裁判日期】    891117
【裁判案由】    貪污
【裁判全文】
臺灣高雄地方法院刑事判決                        八十七年度訴字第一三九一號
    公  訴  人  臺灣高雄地方法院檢察署檢察官
    被      告  乙○○
    被      告  戊○○
    共同選任辯護人  洪士宏
右列被告因貪污案件，經檢察官提起公訴（八十六年度偵字第一○○六八號），本院
判決如左：
    主  文
乙○○、戊○○均無罪。
    理  由
一、公訴意旨略以：被告乙○○係立君企業社負責人，並受臺灣南區郵政管理局（下
    稱南區郵局）委託擔任第二十六代辦所經理，為受公務機關委託承辦公務之人，
    與其丈夫即被告戊○○共同經營上開代辦所，二人共同基於意圖不法利益之犯意
    聯絡，於民國八十五年五月三十日傍晚時，由戊○○向位於高雄市○○○路一四
    六號四樓之國泰人壽保險股份有限公司高雄行政中心審查四科（以下簡稱國泰公
    司審查四科）收取交寄之限時掛號郵件五十三件時，明知國泰公司審查四科自備
    有磅秤，所交寄之上揭五十三件大宗郵件已自行磅畢貼足郵資，且亦由戊○○在
    「交寄大宗（限時掛號、掛號、快捷郵件）函件執據」（下稱函件執據）上經辦
    員簽署欄簽字確認，卻故意不當場核對郵資數額及立時將郵票及上揭執據蓋用郵
    戳銷印，將執據交還，卻把執據及所收之郵件收回該代辦所，佯裝不及趕上最後
    班次之郵務士收取時間，而利用自行轉送南區郵局之空檔時間，將上揭郵件封套
    上面值較高之郵票剝下，予以換貼新台幣（以下同）五角、一元五角等較低面值
    之郵票，將上揭剝下面值較高之郵票予以侵占入己，再由被告戊○○將該批郵件
    送交南區郵局，企圖利用夜間郵件人員趕班忙錄機會矇混過關，嗣經投遞科限時
    股人員處理郵件時發現，經核算渠等所侵占郵資共計三千一百一十四元。認依貪
    污治罪條例第二條、第三條規定，被告二人共同涉犯貪污治罪條例第六條第一項
    第三款「侵佔職務上持有非公用私有財物」之罪嫌。
二、按犯罪事實應依證據認定之，無證據不得推定其犯罪事實。又不能證明被告犯罪
    者，應諭知無罪之判決，刑事訴訟法第一百五十四條、第三百零一條第一項分別
    定有明文。
三、本件公訴意旨認被告二人共同涉犯貪污治罪條例第六條第一項第三款「侵佔職務
    上持有非公用私有財物」罪嫌，係以從本案郵件之交寄流程觀之，依證人楊明仁
    、丁○○、藍淑菁、丙○○、莊國太等人之證述應可排除國泰公司人員交寄作業
    、郵務士收取郵件及南區郵局內部作業之動手腳舞弊可能性，而應係被告二人所
    為，並有收發郵件路單、限時專送郵件清單、交寄大宗限時掛號函件執據、郵政
    代辦所執照、郵政代辦所規則、第二十六代辦所請票照第、牛皮紙信封袋十宗，
    影印之牛皮紙信封封面六十張等資料附卷可佐，及被告未通過測謊等為其依據。
四、訊據被告乙○○、戊○○二人對於被告乙○○係立君企業社登記負責人，並受南
    區郵局委託擔任第二十六代辦所經理，戊○○有前往向國泰公司收取郵件等情，
    固不否認，惟均堅決否認有何以小額郵票換貼大額郵票之侵占犯行，被告乙○○
    辯稱：伊係立君企業社（經營文具圖書等業務）之掛名負責人，實際業務均由其
    夫戊○○經營，因郵政代辦所業務需文具店負責人始可申請，始以伊名義申請郵
    政代辦所並任經理，而郵政代辦所之業務，實際亦是由戊○○經營，本案之國泰
    公司郵件亦為戊○○去收取，亦不知為何國泰公司之郵件會有郵資短少情事，測
    謊時因該場所氣氛令人緊張、不自在，造成結果不正確，伊未說謊等語。被告戊○○辯稱：伊約於每日下午五點四十分許前往國泰公司等單位收取郵件，須於六
    點趕回店裡將郵件整理，經統計件數、消戳、打包等程序，於六點二十分至三十
    分許郵車來時，將當日郵件交付郵車送回郵局，因當日為月底，所收之郵件共約
    有二百多件，時間匆忙，故伊只能點收郵件件數，而未能依規定程序於國泰公司
    收郵當場稱重量核郵、蓋郵戳銷郵，及當場交付國泰公司「交寄大宗（限時掛號
    、掛號、快捷郵件）函件執據」，伊雖有行政上之疏失，惟伊絕無於將郵件收回
    店內後，趁機再將郵件上之大額郵票撕下而換貼小額郵票，且國泰公司郵件郵票
    係其公司自行貼好，若伊將郵票撕下「以小換大」，按理甚須費時，且郵件需當
    晚九時前送回郵局，時間短暫，郵票撕下亦會損壞，伊經營代辦所之郵件眾多，
    其他郵件之郵資均未出過問題，惟獨國泰公司之郵件郵資短少，伊不知為何郵資
    會有短少換貼情事；伊代辦所的業績相當好，小額郵票只是伊購郵中之一小部分
    ；測謊之結論，與事實不符等語。
五、經查：
（一）依本案郵件之交寄流程可區分為：國泰公司審查四科人員在該公司內磅妥郵
      件貼完郵票後，由被告戊○○前往收取。被告戊○○從國泰公司審查四科收
      取郵件後，攜返第二十六代辦所，完成銷戳及裝入郵袋之程序，等候郵車前來
      收取，但例外亦有因來不及交付郵車，而由被告戊○○在南區郵局晚班人員下
      班前，親自送至該局。郵務士駕駛郵車前往第二十六代辦所，取得郵袋後，
      攜回郵局交付承辦部門。南區郵局承辦部門接到郵務士攜回交接之郵件加以
      清理，完成作業程序。茲就上述流程查證如下：
  １、八十五年五月三十日案發當日南區郵局前往第二十六代辦所之郵件收信員即證
      人莊國太到庭證稱：「我每天下午二點及六點從郵局出發前往第二十六代辦所
      收郵件，回到郵局之時間不定，每趟約一小時半至二小時半左右，六點之班次
      ，約於六點二十分至三十分左右到第二十六代辦所，收郵過程為代辦所已將郵
      件裝袋，我們會查看鉛訖有無夾好，吊牌有無掛好，郵袋是否綁好，我們只有
      核對吊牌、編號與收發郵件路單是否件數相符，不會去檢查郵件數目及郵資，
      因代辦所已封好完整，若經核對代辦所所寫之路單、袋數相符無誤後，我就簽
      收，回南區郵局後，我會寫好郵件交接單，依限時掛號、普通掛號及包裹分別
      交由限時股、收發股及包裹股於交接單簽收，再分別保留一張存單，我都是經
      他們當面簽收後才離開」（偵查卷第四六頁及第六六頁以下），證人即南區郵
      局郵務稽查蔡壬葵到庭證稱：「末班郵務士將郵件送交限時股之過程中不可能
      作弊。因郵件在代辦所就已裝袋，也用鉛子夾扁，才由郵務士整袋取走，在交
      限時股時，該股會檢視鉛子有無被開拆痕跡，如有問題該股不會收」（偵查卷
      第七四頁）等語，是由上開證人證言觀之，系爭短少郵資之郵件，於郵務士駕
      駛郵車前往第二十六代辦所取得郵袋後，再攜回郵局交付承辦部門過程中，難
      有舞弊機會。
  ２、證人即南區郵局郵務稽查蔡壬葵到庭證稱：「代辦所收受郵件後，在代辦所時
      就要立刻蓋用郵戳，一方面要銷郵，一方面打收據亦要蓋用」，「郵戳不可能
      在代辦所送到郵局後才由郵局蓋戳」，「郵件不可能在送回郵局限時股後，被
      動手腳，因第一限時股無日戳可蓋，第二限時股人很多不可能作弊」（偵查卷
      第七二頁以下），是依此證言，南區郵局承辦部門接到郵務士攜回交接之郵件
      後至完成作業程序前，其亦無舞弊空間。
  ３、本院復參酌南區郵局庭呈之「收攬過程表」所列：「二、３收攬人員將郵件收
      回後再填寫『收攬郵件交接單』一式二份，一份連同郵袋交限時股人員，一份
      請限時股人員簽收後留底。４限時股人員將各收攬人員收回之郵件，集中在限
      時股郵件處理台，然後開袋、計點數量，整理後，交投遞人員投遞。三、因郵
      件在收攬過程中係密封在郵袋中所以不可能動手腳。四、限時股裝有錄影監視
      系統（十二支攝影鏡頭）亦無動手腳之機會」等說明，益可證明郵務士至第二
      十六代辦所攜回郵件後之處理過程，應較無舞弊空間，是上述本案郵件之交寄
      流程之過程中，舞弊之機會應可排除。
（二）公訴人雖就上述流程，即國泰公司審查四科人員在該公司內磅妥郵件貼完郵
      票後，由被告戊○○前往收取前之期間，排除有人對系爭五十三封郵件舞弊之
      可能，惟查：
  １、系爭短欠郵資之五十三件郵件其上大多貼有五角及一元五角之小額郵票（有郵
    件封面影本在卷可參），而國泰公司審查四科交寄郵件，從未使用五角及一元
      五角之小額郵票，已據證人即國泰公司審查科科長楊明仁（偵查卷第十五頁）
      、證人即案發當時國泰公司審查科職員丁○○（偵查卷第四十頁、本院卷第九
      八頁）到庭證述明確，茲有疑問者為係何人將原交寄郵件上之大額郵票，換貼
      為五角及一元五角之小額郵票。
  ２、按郵政代辦所正常掛號郵件之收受程序，應是代辦所人員於收受郵寄郵件時即
      應蓋用代辦所之郵戳銷郵，並於交寄大宗函件執據簽名交予寄件人收執，此據
      證人蔡壬葵到庭證述在卷，並為被告及國泰公司審查科長楊明仁所不否認。而
      依證人丁○○到庭證稱：「公司寄送之郵件，我們都以輪值方式辦理，其程序
      為四人一組，一人稱重量後寫郵資，一人負責貼郵票（依照信封上所寫之郵資
      ），一人負責寫交寄大宗函件執據，另一人貼信封後之回執條」（本院卷第九
      七頁），證人即國泰公司審查科職員藍淑菁證稱：「我們郵寄作業流程係六人
      一組，當中有人磅稱、貼郵票、寫執據，五月三十日案發當日是我寫執據」（
      偵查卷第四十頁），證人楊明仁證稱：「據我所知本單位人員從未將未貼郵票
    的郵件，交由被告二人收件並代貼郵票」（偵查卷第十五頁反面）等情，雖可
      證明系爭欠資郵件，其上五角及一元五角之小額郵票，非國泰公司審查科人員
      於共同輪值辦理寄件時所貼上，且郵件上之郵資應是國泰公司人員自行貼上。
      惟被告戊○○辯稱：「我前往國泰公司收取郵件時，沒有人與我點交郵件，郵
      件係由國泰公司員工將郵件放在櫃子上，我去時算件數與執據件數相符後即直
      接拿回代辦所」等情，經核與證人楊明仁證稱：「一開始公司小姐會將郵件點
      交予被告戊○○，後來雙方熟識，且業務繁忙，小姐就直接把郵件放在櫃檯上
      」（偵查卷第二七頁）等情相符，另證人楊明仁亦證稱：國泰公司約於下午四
      時三十分許，派數人共同對交寄郵件作業，即將郵件過磅、貼郵、寫執據，被
      告戊○○通常於下午六點前來完成收件工作（偵查卷第十六頁）。國泰公司交
      寄郵件，既於內部稱重、貼郵完畢後，自行置放於櫃檯上，而被告戊○○前來
      收件時，雙方亦未點收，是從國泰公司郵件作業完成至被告戊○○前往收郵時
      為止之空檔時間，尚難排除其他人員乘機將郵件郵票「以小換大」之可能性，
      故本件國泰公司寄件人員與被告戊○○均未遵行正常掛號郵件之郵寄程序，應
      堪認定。
  ３、公訴人認被告侵占國泰公司交寄郵件五十三件之郵票，共三千一百一十四元，
      係以南區郵局核算上開郵件上所實貼郵票，與正確應貼郵資之差額計算所得，
      並據以認定五十三郵件所短少之郵資均是被告趁機將郵票「以小換大」而侵占
      該郵票。惟查：證人即國泰公司審查科職員藍淑菁證稱：「我們郵寄作業流程
      係六人一組，當中有人磅稱、貼郵票、寫執據，五月三十日案發當日除其中一
      張函件執據非我所寫外，其餘四張函件執據，是我所寫。我是按照信封上的郵
      資下去填寫的」（偵查卷第四十頁，本院卷第九八頁反面），是依其證言觀之
      ，國泰公司若有依郵件重量應付郵資對照表確實磅稱、貼郵，郵件短少郵資金
      額應屬被侵占金額，自無問題。然證人藍淑菁於函件執據上所書寫四十九份郵
      件之郵資（其中有四份非其所寫），經核與南區郵局核算之正確郵資，兩者相
      符合僅為五件（掛號執據號碼分別為三八五九○、三八五九一、三八六一三、
      三八六二三、三八六二四），其餘郵件郵資，雙方所核算郵資金額並不相符，
      且除三件郵資，係國泰公司於函件執據上所書寫金額高於南區郵局核算金額外
      ，餘均是國泰公司核算書寫於函件執據上之郵資，皆有短少數十元不等（詳參
      卷附之六十件郵袋封面影本與函件執據之記載）之情形，據此可知，國泰公司
      審查科人員於交寄郵件時所稱重貼郵之程序本身，即有相當之疏失，否則豈會
      於自始即有所貼郵資即短少，且數量超過所寄郵件半數以上之情事。公訴人遽
      以南區郵局所核欠郵金額，做為認定被告侵占郵票金額三千一百一十四元，顯
      有疏漏。且國泰公司於此核郵程序，既有嚴重疏失，在別無明確證據證明本案
      係被告二人對郵件郵票舞弊情形下，自難遽以排除與國泰公司有關其他人員之
      涉案可能性。
  ４、又證人丁○○於本院中證稱：「我們會將郵資寫在信封上，以鉛筆註明在國泰
      公司商標的上方，依照我們的習慣，是不會在信封上寫重量」（本院卷九七頁
      反面）；證人藍淑菁於本院中證稱：「我們公司是不會在信封上寫公克（郵件
      重量）及郵資」（本院卷第九八頁反面）；證人蔡壬葵於本院中證稱：「（系
      爭五十三件郵件上之郵件重量及郵資金額之註記）依我看該鉛筆註記應是郵局
      人員所寫」（本院卷第一○八頁），是由上開證人之證言觀之，系爭郵件信封
      上郵件重量及郵資金額之註記，為屬南區郵局為查欠郵金額而於查證時所註記
      ，應堪認定。公訴人以「附卷之牛皮紙信封十宗，均確有國泰公司人員以鉛筆
      註記之重量及郵資，亦足以證明國泰公司人員無意舞弊短漏郵資，否則牛皮紙
      郵袋上之郵資與實際黏貼之郵票面值，僅稍加比對不難立即發現郵票貼不足額
      情形。因此就國泰公司人員作業時，對於郵件應無動手腳之機會」，尚有誤會
      。
  ５、綜上所述，國泰公司於將郵件交付被告戊○○之過程中，既有無人看管郵件之
      空檔，被告於收郵時，雙方亦無確實點交，且國泰公司對郵件之郵資核算，本
      身亦有嚴重短少郵資之情事，是於此多重程序瑕疵之情節下，尚難排除有他人
      對系爭五十三件郵件涉案之可能性。
（三）被告二人是否於上述流程，即於「被告戊○○從國泰公司收取郵件返回第二
      十六代辦所，於等候郵車前來收件前，或於來不及交付郵車，而由被告戊○○
      在南區郵局晚班人員下班前，親自送至該局」之過程中，趁機舞弊將郵票「以
      小換大」，茲就各項證據說明如下：
  １、被告戊○○於案發當日下午五點多前往國泰公司等單位收取郵件後，返回代辦
      所時已約為六點，約六點半左右南區郵局之郵車即前來收取郵件，代辦所若錯
      過該班郵車時，須於當晚九點前，自行將郵件送至南區郵局等情，除據被告二
      人供明在卷外，並據證人蔡壬葵、莊國太到庭證述屬實。茲有疑義者，被告二
      人於該時段內，是否在時間、技術等方面，確有將郵票「以小換大」之能力。
  ２、證人即南區郵局限時股股長甲○○到庭證稱：「信封上粘貼之郵票若要撕下換
      貼，一般只能用泡水的方法，讓漿糊稀釋後撕下，不過此方法需半小時，且有
      可能會影響到信封；另一種可能是趁所貼的郵票尚未貼緊時撕下」（偵查卷第
      三二頁）等情明確。而被告所經營文具店及郵政代辦所業務，其並無查獲任何
      可撕下郵票之特殊設備，況且，若以泡水撕郵方式為之，則查扣之十紙牛皮紙
      信封為何完全沒有泡水之痕跡？是若謂被告以此方式換貼郵票，尚乏證據。另
      被告戊○○自國泰公司收取郵件回到代辦所，至少約需二、三十分鐘之時間，
      則此時國泰公司粘貼於信封上之郵票，於被告回到代辦所時，應已貼緊凝固，
      被告此時已難以郵票尚未貼緊時撕下重貼小額郵票，是於乏積極證據情形下，
      尚難遽認被告有換貼郵票之犯行。
  ３、公訴人認被告二人將系爭五十三件郵件上之大額郵票撕下，換貼小額郵票，惟
      經核扣案之十件牛皮紙信封袋及信封之影本六十份，僅有三件可看出其所貼郵
      票當中有一張郵票有被撕下換貼情事（掛號收據號碼分別為六一九二六、六一
      九二三、六一九一五），惟證人藍淑菁對此則於本院中證稱：其於作業過程中
      ，亦有可能於貼郵後，發現所貼郵資錯誤而撕下重貼情事（本院卷第九八頁反
      面），是尚難僅以有三封郵件有郵票被撕下重貼情事，即予遽認被告二人對五
      十三份郵件皆有撕郵換貼之犯行。
（四）被告二人所經營第二十六郵政代辦所之業務良好，其每月向南區郵局購買代為
      銷售郵票之金額，於八十五年一月係十三萬一千七百元、於同年二月係十一萬
      四千五百六十元，於同年三月係十一萬五千八百四十元，於同年四月係十三萬
      三千五百二十元，於同年五月係六萬八千零二十一元，其中小額郵票（指公訴
      人所指之五角及一元五角郵票），平均每月約僅一千餘元，此有八十七年八月
      十八日南區郵局函覆本院之請票單在卷可憑（本院卷第三七頁以下），被告所
      經營代辦所之郵政業務，既有大量銷售郵票之事實，其每月購入約一千元之小
      額郵票，整體而言，比例並非偏高，是公訴人以被告二人大量購用五角、一元
      五角郵票之行為，足徵其有以低面額郵票換貼高面額郵票以混淆郵資核算之意
      圖，亦乏明證。
（五）至被告二人固未通過調查局之測謊，然查：有關測謊係依據測謊機紀錄受測者
      ，對問題關心程度所呈之呼吸、血壓脈博及皮膚電阻等生理反應來分析研判，
      因此，受測者對其切身清白與否之關注、其心理上對刑責之態度及身理因素，
      均不免影響呼吸及血壓，因此不得僅憑該測試結果遽入人於罪（最高法院八十
      二年台上字第三五號、八十五年臺上字第五七九一號判決參照）。本案，被告
      既陳稱其測謊時，因該場所氣氛令人緊張、不自在，造成結果不正確，從而，
      其對測謊機之反應，即不免受其個人心理因素而影響其結果之正確性，因此，
      其結果即難遽採，何況，如前所述，查無證據足證被告有何犯罪動機、行為，
      揆諸上開最高法院判決意旨，即不得僅憑該測試結果遽入人於罪。
六、綜上所述，被告二人所辯伊無將系爭五十三件郵件之郵票撕下，「以小換大」之
    侵占犯行，尚堪採信。又刑事被告不負自證無罪之義務，故在別無積極證據之情
    形下，自難違反刑事訴訟法第一百五十四條之規定，遽予認定被告二人共同涉犯
    貪污治罪條例第六條第一項第三款「侵佔職務上持有非公用私有財物」之罪行。
    此外，本院復查無其他積極證據足資證明被告犯罪，揆諸前揭說明，自應為被告
    二人無罪之諭知。
據上論斷，應依刑事訴訟法第三百零一條第一項，判決如主文。
中      華      民      國    八十九    年     十一     月     十七     日
                                  臺灣高雄地方法院刑事第二庭
                                      法  官  施  柏  宏
右正本證明與原本無異。
如不服本判決，應於判決送達後十日內，向本院提出上訴狀。
                                      書記官  邱  秋  珍
中      華      民      國    八十九    年     十一     月     二十一   日


司法院資訊處製作；財團法人民間司法改革基金會備份。
